臺灣高等法院刑事判決　　　　　　　　　　　　　九十二年度上易字第二五九四號
　　上　訴　人　臺灣臺北地方法院檢察署檢察官
　　被　　　告　甲○○
　　輔　佐　人　乙○○　即甲.
　　被　　　告　丁○○
　　　　　　　　丙○○
　　右二人共同
　　選任辯護人　王聖舜　律師
右上訴人因被告背信等案件，不服臺灣臺北地方法院九十二年度易字第二七一號，中
華民國九十二年七月十四日第一審判決（起訴案號：臺灣臺北地方法院檢察署九十一
年度偵字第一八五四七號），提起上訴，本院判決如左：
    主  文
原判決撤銷。
甲○○為他人處理事務，意圖為自己不法之利益，而為違背其任務之行為，致生損害
於本人之利益，處有期徒刑肆月，如易科罰金，以參佰元折算壹日。
丁○○共同明知為不實之事項，而使公務員登載於職務上所掌之公文書，足以生損害
於公眾及他人，處有期徒刑參月，如易科罰金，以參佰元折算壹日。
丙○○共同明知為不實之事項，而使公務員登載於職務上所掌之公文書，足以生損害
於公眾及他人，處有期徒刑貳月，如易科罰金，以參佰元折算壹日。
    事  實
一、甲○○係振溢營造股份有限公司（址設臺北市中山區○○○路○段五八號九樓，
    下稱振溢公司）負責人，丙○○及丁○○同為該公司股東，並分別自民國八十三
    年四月六日、八十七年十月二十八日起至八十九年六月五日止擔任該公司之董事
    ，惟丙○○僅係掛名股東，股份實際則為丁○○所掌控。甲○○、丙○○及丁○○明知丙○○與振溢公司間，或丙○○與甲○○間，並無任何債權債務關係，因
    丁○○欲將其所可掌控之股份出賣與甲○○，但丁○○債信不佳，為避免其他債
    權人對丁○○行使債權，竟共同基於使公務員登載不實之犯意聯絡，甲○○並意
    圖為自己不法之利益，單獨基於背信之犯意，於九十一年一月二十六日，由丁○○及甲○○，以丁○○出賣股權予甲○○須設定抵押擔保為由，委由不知情之代
    書方惠琴在土地登記申請書、土地、建築改良物抵押權設定契約書上用印，以丙○○為權利人，甲○○為債務人，以振溢公司為設定義務人，記載抵押權設定原
    因為「股權移轉餘額給付保證之擔保設定登記」，將振溢公司所有坐落臺北市○○區○○段三小段○一三三地號及同區段○四一五一、○四一五二、○四一五三
    （聲請書漏載）地號土地暨台北市○○區○○段三小段０四一五一建號建築物設
    定新臺幣（下同）一千五百八十二萬元之最高限額抵押權予丙○○，使臺北市中
    山區地政事務所據以登載於職務上所掌管之土地、建物登記謄本上，足以生損害
    於臺北市政府對於地政管理之正確性及振溢公司，甲○○並因而為違背公司負責
    人之行為，致生損害於振溢公司之利益。
二、案經乙○○告發由台灣台北地方法院檢察署檢察官偵查起訴。
    理  由
一、訊據被告甲○○、丁○○、丙○○均否認有使公務員登載不實之犯行，被告甲○○並否認有背信犯行。被告甲○○辯稱：伊目的係為繼續經營振溢公司，不知與
    法有違；丁○○辯稱：伊與被告甲○○分別代表雙方股東經營公司，因彼此理念
    不合，伊主張公司應結束營業，被告甲○○則欲繼續經營，為使公司能獲得最大
    利益，雙方遂協議拆夥，伊將伊等所持之股份移轉予被告甲○○所指定之特定人
    名下，被告甲○○則應支付伊一千九百八十二萬元作為購買股份之價款，至抵押
    權之設定則係根據協議作為股權移轉餘額之給付擔保，伊等並非要危害公司，且
    抵押權之設定亦屬真實；丙○○則辯稱：伊係概括授權被告丁○○經營公司，對
    於股權移轉之協議過程並未參與，又抵押權雖登記在伊名義下，然此僅係因被告
    丁○○身為公司債務之保證人，為免保證責任日後遭追償所為之權宜做法云云。
二、經查：
    (一)振溢公司自八十七年十月二十八日起之股東為被告甲○○、丙○○、丁○○及
      王至敏（被告甲○○之姊）、朱美貞（被告丁○○之姊）、溫伯愚（被告丁○○之妻）、陳慶璋等七人，並於八十七年十二月十日因增資而變更公司組織，
      並由被告甲○○擔任董事長，被告丙○○、丁○○二人任董事，王至敏任監察
      人。嗣於八十九年六月間，因被告丁○○欲退出振溢公司之經營，乃將其實際
      所掌控之朱美貞、溫伯愚之股份轉讓與被告甲○○所實際掌控之葉全堆、王至
      珍（被告甲○○之妹）二人名下，並由葉全堆、王至珍二人擔任董事等情，為
      被告三人所是認，並有臺北市政府檢送之振溢公司登記資料、振溢公司股東名
      簿等在卷可參。再被告丁○○及被告甲○○以振溢公司名義委託代書方惠琴於
      九十一年一月二十六日在土地登記申請書、土地、建築改良物抵押權設定契約
      書上用印，以丙○○為權利人，甲○○為債務人，以振溢公司為設定義務人，
      記載抵押權設定原因為「股權移轉餘額給付保證之擔保設定登記」，將振溢公
      司所有坐落臺北市○○區○○段三小段○一三三地號及同區段○四一五一、○
      四一五二、○四一五三地號土地暨台北市○○區○○段三小段０四一五一建號
      建築物設定一千五百八十二萬元之最高限額抵押權予丙○○乙節，亦為渠等所
      共認，且經證人即受託辦理該抵押權設定登記之代書方惠琴於檢察官偵查中證
      述明確，並有委託書、臺北市中山地政事務所九十一年九月二十五日北市中第
      三字第○九一三一七一四六○○號函所檢送之登記申請書附卷可憑。
    (二)被告丁○○及被告丙○○均自承，渠等係因被告丁○○身為公司債務之保證人
      ，而伊債信不佳，為免保證責任日後遭追償，故經被告丙○○之同意，將上開
      振溢公司所有之土地建築物設定一千五百八十二萬元之最高限額抵押權予被告
      丙○○（見偵卷五十七頁背面、五十八頁，原審卷一第二十八頁、原審卷二第
      四十頁），而被告丙○○亦供陳本案非其與被告甲○○間之官司，振溢公司並
      無向其借貸一千五百八十萬元（見原審卷(一)第一八三頁、本院卷第八十九頁）
      ；另被告甲○○雖否認與被告丁○○成立股權轉讓協議而以設定抵押權擔保，
      惟於偵查、原審、本院審理中，均自承前揭記載抵押權設定原因為「股權移轉
      餘額給付保證之擔保設定登記」之土地、建築改良物抵押權設定契約書上之簽
      名，係其於抵押權設定當時所親簽，復參諸證人即代書方惠琴於檢察官訊問時
      結證稱：「（問：設定金額如何計算，你知否？）我不知道，是丁○○及甲○○告訴我的」等語（見偵卷第五十九頁），顯見被告三人均明知丙○○與振溢
      公司間，或丙○○與甲○○間，並無任何債權債務關係，而卻將上開振溢公司
      所有之土地、建築物設定一千五百八十二萬元之最高限額抵押權予被告丙○○
      。觀之上開土地、建築改良物抵押權設定契約書，其上記載，義務人振溢營造
      有限公司、債務人甲○○、權利人丙○○，是依該抵押權設定契約書所示，債
      權人應為被告丙○○，債務人係被告甲○○，振溢公司則為物上保證人，然如
      前所述，被告丙○○與被告甲○○間，或被告丙○○與振溢公司間，並無任何
      債權債務關係，係因被告丁○○債信不佳，被告三人為避免其他債權人對被告
      丁○○行使債權，竟悖於事實，將上開振溢公司所有之土地、建築物設定一千
      五百八十二萬元之最高限額抵押權予被告丙○○，使臺北市中山區地政事務所
      據以登載於職務上所掌管之土地、建物登記謄本上，自足以生損害於臺北市政
      府對於地政管理之正確性及振溢公司。
    (三)被告甲○○係振溢公司之董事長，即為公司之負責人，自係受委任處理事務之
      人，其與被告丁○○約定，被告甲○○應支付被告丁○○一千九百八十二萬元
      以購買被告丁○○一方股東所持有之振溢公司股份，被告丁○○則同意逐步更
      換伊等所持有之公司股份，被告甲○○並應以位於臺北市中山區○○○路○段
      五十八號九樓及九樓之一之公司所有房地為被告丁○○設定抵押作為股權移轉
      價款之擔保，此有記載「．．．二、甲（按即甲○○，下同）方同意支付乙方
      （按即被告丁○○，下同）新臺幣壹仟玖佰捌拾貳萬元正，購買乙方振溢營造
      及合記建設股份．．．；六、甲方同意將建國北路一段五八號九樓及九樓之一
      房地產權交由乙方設定抵押新臺幣壹仟玖佰捌拾貳萬元正，作為支付購買股權
      之擔保品．．．」等內容之協議書乙紙附卷可稽，並經證人即書寫上開協議書
      之王樹德於原審訊問中結證明確（原審卷第八十二頁至第八十四頁）。被告甲○○雖供稱：伊不同意協議書約定內容，且未於協議書上簽名，故協議並未成
      立；被告甲○○輔佐人乙○○亦於本院調查時陳稱：協議書自形式上言，既未
      經被告甲○○與被告丁○○簽名蓋章，依民法第三條、第七十三條規定應屬無
      效云云。惟本件被告甲○○與被告丁○○之股權轉讓協議並無法律明文要求以
      一定方式之踐行為必要，核其性質應屬不要式契約，只需當事人間意思表示一
      致，契約即為成立（民法第一百五十三條第一項參照），尚無從以逕以該協議
      書未經簽名即否認有協議之事實；且該協議書所載確係被告甲○○、丁○○間
      協議之結論，當時被告甲○○對該協議書所載並無異議，亦未拒絕簽名，係因
      當時雙方表示以電腦打字後再行簽名，始未於該協議書上簽名乙節，已據證人
      王樹德於原審訊問中結證明確（同前卷頁）。再參以被告丁○○業已將其所掌
      控之朱美貞、溫伯愚名下振溢公司股份轉讓與被告甲○○所掌控之葉全堆、王
      至珍名下，已如前述，是堪信被告甲○○、丁○○間確有上開協議存在，而被
      告甲○○欲謀取振溢公司股份，進而以振溢公司所有之上開土地建築物，擔保
      其個人債務，顯見其係基於為自己不法所有之意圖，而為損害振溢公司權益之
      行為。
    (四)被告丁○○、丙○○之辯護人固以：上開為抵押權之設定，係根據被告甲○○
      與丁○○之協議，作為股權移轉餘額之給付擔保，且經振溢公司負責人及股東
      之同意，並無使公務員登載不實之問題（本院卷第九十五頁至第九十九頁）等
      為被告丁○○、丙○○辯護。惟查：被告丙○○與被告甲○○間，或被告丙○○與振溢公司間，並無任何債權債務關係，係因被告丁○○債信不佳，被告三
      人為避免其他債權人對被告丁○○行使債權，竟悖於事實，將上開振溢公司所
      有之土地、建築物設定一千五百八十二萬元之最高限額抵押權予被告丙○○，
      有如前述，是被告甲○○與丁○○間之協議，並不影響前開之認定。又振溢公
      司之股東王至敏於原審已證稱：伊反對該抵押權之設定（原審卷第一七三頁至
      第一七六頁），另一股東王至珍於原審亦證稱：伊並不清楚該抵押權之事（原
      審卷第一八０頁），足見並非所有振溢公司之股東均同意上開抵押權之設定。
      綜上，被告丁○○、丙○○之辯護人此部分之辯護意旨並不能為有利於被告丁○○、丙○○之認定。
    綜上所述，本案事證明確，被告三人所辯為卸責之詞，不足採信，渠等犯行均堪
    認定。
三、核被告甲○○、丙○○、丁○○所為，均係犯刑法第二百十四條之使公務員登載
    不實罪，被告甲○○另犯刑法第三百四十二條第一項之背信罪。被告甲○○、丙○○、丁○○就使公務員登載不實罪部分，有犯意之聯絡與行為之分擔，均為共
    同正犯。被告甲○○所犯使公務員登載不實罪與背信罪間，有方法之牽連關係，
    應依刑法第五十五條之規定，從一重之背信罪處斷。
四、原審未予詳查，遽認被告甲○○、丙○○、丁○○均無罪，自有未合，檢察官上
    訴意旨亦指摘及此，其上訴為有理由，應由本院將原判決撤銷改判。爰審酌被告
    三人犯罪之動機、目的、手段，所生之損害，及被告等犯罪後之態度等一切情狀
    ，分別量處如主文第二項至第四項所示之刑，並均諭知易科罰金之折算標準。
五、公訴意旨另以：被告丁○○、丙○○與被告甲○○共同意圖為自己不法之利益，
    為上開違背振溢公司負責人之行為，致生損害於振溢公司之利益，而認被告丁○○、丙○○另犯有刑法第三百四十二條第一項之背信罪嫌（原審卷(二)第三十九頁
    ）。訊之被告丁○○、丙○○均否認有此部分犯行。經查：為振溢公司處理事務
    之人，為該公司之負責人即被告甲○○，有如前述，並非被告丁○○、丙○○，
    而有關背信部分係被告甲○○單獨為之，亦如前述，又無證據足以證明被告丁○○、丙○○與被告甲○○間，有何犯意聯絡與行為分擔，尚難遽被告丁○○、丙○○有背信犯行，不能證明被告丁○○、丙○○有此部分犯行，本應為無罪之諭
    知，惟公訴人認為被告丁○○、丙○○此部分罪嫌與前開論罪科刑之使公務員登
    載不實部分間，有方法結果之牽連關係，為裁判上一罪，爰不另為無罪之諭知。
據上論斷，應依刑事訴訟法第三百六十九條第一項前段、第三百六十四條、第二百九
十九條第一項前段，刑法第二十八條、第二百十四條、第三百四十二條第一項，第五
十五條、第四十一條第一項前段、罰金罰鍰提高標準條例第一條前段、第二條，判決
如主文。
本案經檢察官呂光華到庭執行職務。
中　　　華　　　民　　　國　　九十三　　年　　　一　　　月　　 三十 　　日
                              臺灣高等法院刑事第二十四庭
                                  審判長法  官  陳  貽  男
                                        法  官  徐  世  禎
                                        法  官  李  世  貴
右正本證明與原本無異。
不得上訴。
                                        書記官  魏  汝  萍
中　　　華　　　民　　　國　　九十三　　年　　　一　　　月　　 三十 　　日
附錄：本案論罪科刑法條全文
  刑法第二百一十四條
    明知為不實之事項，而使公務員登載於職務上所掌之公文書，足以生損害於公眾
    或他人者，處三年以下有期徒刑、拘役或五百元以下罰金。
  刑法第三百四十二條
    為他人處理事務，意圖為自己或第三人不法之利益，或損害本人之利益，而為違
    背其任務之行為，致生損害於本人之財產或其他利益者，處五年以下有期徒刑、
    拘役或科或併科一千元以下罰金。
    前項之未遂犯罰之。
